---
title: "LDA"
author: "Gyeongdeok Seo"
date: '2020-11-27T21:13:14-05:00'
output: pdf_document
mainfont: NanumGothic
tags: ["LDA"]
categories: R
---

```{r setup, include=FALSE}
knitr::opts_chunk$set(collapse = TRUE)
knitr::opts_knit$set(root.dir = "C:/Users/Duck/myblog/data")
```


```{r}
library(MASS)
wais <- read.csv('WAIS-data-Table22-12.csv')[,-2]
head(wais)
```

# Data description
WAIS Data: Wechsler Adult Intelligence Scale for two categories of people  
group1: people who do not present a senile factor(노인성 인자)  
group2: people who do present a senile factor

| 변수명 | 데이터 타입 | 변수 설명 |
|:----:|:-----:|:-----:|
|$X_1$|NUM|Information|
|$X_2$|NUM|Similarities|
|$X_3$|NUM|Arithmetic|
|$X_4$|NUM|Picture completion|

group1은 노인성 인자를 보이지 않는 그룹이고 group2는 노인성 인자를 보인은 그룹이다.
현재 WAIS에 따라 각 피험자에 대한 4가지 지표로 표현된 데이터를 구하였다.
이 때, 이 4가지 지표($X_1,\cdots,X_4$)를 기준으로 IGROUP 1,2가 나뉘었을 때 이 분류를 가장 잘 나타내는 선은 무엇일까?
현재 독립변수를 INFORMATION, SIMILIARITIES, ARITHMETIC, PICTURE로 잡고 종속변수를 IGROUP으로 판단할 수 있다.
그리고 이 상황에서 LDA(Linear Discriminant Analysis)를 통하여 regrouping 후 실제 분류값과 비교할 것이다.
LDA는 그룹내분산의 최소화, 그룹간거리의 최대화를 기준으로 선을 긋는다. 그룹이 2개로 나누어져있으므로 판별기준은 선으로 나타난다.

# Analysis
현재 데이터를 이용해 알 수 있는 sample prior probability는 $\dfrac{37}{49}(group1)$, $\dfrac{12}{49}(group2)$이다.
그리고 실제 LDA를 한 결과는 다음과 같다.

```{r}
(ld.wais <- lda(formula = IGROUP~. , data=wais))
apply(ld.wais$means %*% ld.wais$scaling, 2, mean)
```

계수는 다음과 같이 나타난다.   
-0.017(INFO), -0.133(SIM), -0.006(ARTH), -0.285(PICT)

계수는 lda로 계산된 식의 계수를 의미하며. 여기서는 1,2로 두개의 범주가 나눠져있으므로 ld1만 나타난다.
apply를 통해 계산한 값은 판별함수의 상수항이며 계수에 평균값을 실제 대입하면 얻을 수 있는 값이다.

```{r}
library(tibble)
REGROUP = predict(ld.wais, wais)$class
wais <- add_column(wais, REGROUP, .after='IGROUP')
wais$IGROUP <- as.factor(wais$IGROUP)
head(wais)
```

wais의 데이터를 실제 LDA를 통해 regrouping한 결과를 열에 추가하였다.
그렇다면 실제 IGROUP과 REGROUP은 얼마만큼의 차이가 있을까?

```{r}
library(GGally)
ggpairs(wais[,-2], aes(colour=IGROUP))
ggpairs(wais[,-1], aes(colour=REGROUP))
table(wais[,1], wais[,2])
```

위의 플랏은 IGROUP을 기준으로 색이 나뉜 것이고, 밑의 플랏은 REGROUP을 기준으로 색을 나눈 것이다.  
테이블에서 보이듯이 정분류는 43개이며, 오분류는 6개이다.
정분류는 1을 1로 분류한 것이 36개, 2를 2로 분류한 게 6개이다.
그리고 igroup의 2를 regroup에서 1로 오분류 한것이 6개로 나타난다. 오분류의 확률은 $\dfrac{6}{49}$로 나타난다.


```{r}
plot(ld.wais)
```

위의 그래프는 각 그룹의 데이터가 new axis에 projection된 후의 분포를 나타낸다. 실제 group1과 group2는 new axis의 0을 기준으로 어느정도 판별이 되고 있음을 보인다.


